【裁判字號】    92,矚訴,1
【裁判日期】    920522
【裁判案由】    過失致死
【裁判全文】
臺灣板橋地方法院刑事判決                            九十二年度矚訴字第一號
    公  訴  人  臺灣板橋地方法院檢察署檢察官
    被      告  丑○○
    選任辯護人  沈美真
    被      告  乙○○
    選任辯護人  曹馨方
                許啟龍
右列被告因業務過失致死案件，經檢察官提起公訴（九十二年度偵字第一八Ｏ一號）
，本院判決如左：
    主  文
丑○○從事業務之人，因業務上之過失致人於死，處有期徒刑貳年。
乙○○從事業務之人，因業務上之過失致人於死，處有期徒刑壹年陸月，緩刑伍年。
    事  實
一、丑○○係樹人醫護管理專科學校畢業，具一般護理人員之資格；乙○○係德育醫
    護管理專科學校畢業，並經在財團法人長庚紀念醫院受訓取得麻醉護士資格，二
    人均具有護理或麻醉之專業知識。乙○○、丑○○分別自民國九十一年五月一日
    、七月一日起，受僱於臺北縣土城市○○路○段七之十八號「北城婦幼醫院」（
    下稱北城醫院），擔任麻醉護士、嬰兒房護士職務，分別為從事麻醉、護理業務
    之人。乙○○於九十一年五月一日至北城醫院任職後，因見北城醫院並無得用於
    全身麻醉及急救插管之ＡＴＲＡＣＵＲＩＵＭ  ＢＥＳＹＬＡＴＥ（中文名稱：
    亞庫凱林注射劑），為備不時之需，竟自行聯絡「博茂股份有限公司」（下稱博
    茂公司，為臺灣亞培股份有限公司臺灣分公司之代理商）之業務員陳婉麗，由陳
    婉麗於同年五月二日，先行提供一盒亞庫凱林注射劑作為試用品（保存期限至九
    十一年八月止，每瓶容量為五ＣＣ，十瓶裝），供其使用。因該藥物須冷藏保存
    ，而乙○○工作之北城醫院五樓開刀房中並無冷藏設備，其為貪圖取用之便利，
    明知該藥劑具危險性，且與五樓開刀房旁之嬰兒房業務無關，竟逕行將該亞庫凱
    林注射劑冷藏保存在嬰兒房之冰箱內。雖其利用原亞培包裝藥物之保麗龍盒蓋背
    面，書寫「麻醉科  ＡＴＲＡＣＵＲＩＵＭ  小心」之警示標語，然該警示標語
    並未固定豎立在亞庫凱林注射劑紙盒上，經嬰兒房護士多次移動冰箱內物品後，
    該保麗龍警示板或字跡向下，或遭其他物品掩蓋，已全然失其警示功能。而乙○○明知上開藥品具危險性而加註警示標語，但既將之存放在開放式之冰箱內，且
    與冰箱內之疫苗、母奶等物置放一處，即應加以時刻注意檢視，而依當時情況，
    並無不能注意之情事，詎其竟未經常加以查看，任令該藥物形同毫無警示標語般
    放置在嬰兒房冰箱內，未曾使用。嗣該批注射劑於九十一年八月間保存期限屆至
    後，仍未將之丟棄，而繼續存放在嬰兒房冰箱內，任令此危險之狀態繼續存在。
二、丑○○自九十一年七月一日起，任職於北城醫院擔任嬰兒房護士，負責新生兒照
    護及疫苗注射之工作。於九十一年十一月二十九日上午八時三十分許，在北城醫
    院五樓嬰兒房內，受小兒科醫師癸○○指示為七名新生兒施打Ｂ型肝炎疫苗（Ｈ
    ＢＶ），每名劑量一ＣＣ。而丑○○身為嬰兒房之護士，自應對所施打之疫苗名
    稱有正確之認識，詎其打開冰箱取藥時，竟未仔細找尋其內所存放之Ｂ型肝炎疫
    苗，徒以外包裝之印象隨手取出上開乙○○放置之亞庫凱林注射劑，復未確實讀
    取藥瓶上之標籤辨識名稱，即逕行抽取藥劑。因抽取第一瓶藥劑完畢後，發現一
    瓶藥罐僅能抽取五支針筒（亞庫凱林注射劑一瓶五ＣＣ），與平日一瓶Ｂ型肝炎
    疫苗或為一ＣＣ小瓶裝，或為十ＣＣ大瓶裝，可抽取一支或十支針筒之情形不符
    ，懷疑有異；其明知當時小兒科醫生癸○○正在嬰兒房內巡房，依當時之情形，
    本應確認藥瓶之標籤，並立即請教在場之癸○○醫生，而依當時之情況，並無不
    能之情事，詎竟不為之，僅隨口詢問在旁已下班之護士午○○，何以當日疫苗僅
    能抽取五劑？而午○○亦未加查看即隨口答稱：可能係更換包裝云云，丑○○聞
    此即未加注意，繼續開啟另一瓶肌肉鬆弛劑，再抽取兩支針筒後，將七支針筒一
    併拿至嬰兒房中，替(1)酉○○、申○○之女羅新惠，(2)辛○○、戌○○之女嚴思
    如，(3)寅○○、未○○之女謝心慈，(4)壬○○、子○○之子陳弘典，(5)巳○○、
    丁○○之女林雨蓁，(6)丙○○、辰○○之女劉祐辰，(7)戊○○之女洪慈妤（對洪
    慈妤業務過失傷害部分，業於偵查中撤回告訴，故未據起訴）等七名新生兒注射
    。七名新生兒經注射此肌肉鬆弛劑後，旋產生呼吸衰竭之狀況，經在場各醫護人
    員察覺有異，實施急救，並緊急送往財團法人亞東紀念醫院、台北市立和平醫院
    及台北醫學大學附設醫院搶救，羅新惠仍於九十一年十一月二十九日上午十二時
    十五分，因呼吸衰竭及休克不治死亡；並致嚴思如受有呼吸停止及室管膜下囊腫
    之傷害，致謝心慈受有呼吸衰竭之傷害，致陳弘典受有心肺衰竭之傷害，致林雨
    蓁受有心肺衰竭、上消化道出血、急性腎衰竭之傷害，致劉祐辰受有心肺衰竭之
    傷害。
三、案經被害人羅新惠、嚴思如、謝心慈、陳弘典、林雨蓁、劉祐辰之法定代理人申
    ○○、戌○○、辛○○、未○○、壬○○、子○○、巳○○、丁○○、辰○○訴
    由台灣板橋地方法院檢察署檢察官，暨同署檢察官相驗後自動檢舉偵查起訴。
    理  由
一、被告丑○○部分：
    訊據被告丑○○於偵查時及本院審理中，均坦承於右揭時地為被害人羅新惠等七
    名新生兒注射疫苗前，並未詳讀藥瓶標示，且於本院審理中補充供述：我於九十
    一年六月間，從樹人醫專畢業，自同年七月一日起在北城醫院擔任嬰兒房護士工
    作。在北城醫院係由資深學姊作職前訓練，期間我曾注射過Ｂ型肝炎疫苗。在事
    發當天，我是早上七點五十分上班，由大夜班護士交班給我，她們有交代如果嬰
    兒沒有異常的話要注射疫苗，我都是從五樓嬰兒房冰箱內拿取疫苗，未去過二樓
    之小兒科領取過。當時醫生在場，我是在冰箱第一層將疫苗拿出來，底下好像有
    保麗龍的東西壓著，我抽完第一瓶後，發現劑量不對，即詢問在身旁之午○○，
    她說可能換包裝，當時冰箱內除了我拿的藥品外，還有看到免疫球蛋白、一瓶較
    大的藥瓶及其他雜物，我是將七支針筒都抽好後，才從房間拿到嬰兒休息的房間
    施打。打完後，正要將針筒丟掉時，發現有問題，剛好醫生在裡面，就趕快實施
    急救，我發覺均係施打Ｂ型肝炎疫苗的小孩出問題，醫生問我打何種藥物，我拿
    給他看，陳醫生說那是肌肉鬆弛劑等語。而選任辯護人則為被告丑○○辯護稱：
    被告丑○○無正確藥名可以核對，根本無從進行三讀五對程序，只能憑經驗判斷
    。其剛從學校畢業，首次擔任護士工作，職前訓練係由資深護士帶領新進護士，
    訓練不夠紮實。被告丑○○無法記住正確藥名及包裝，在發現所抽取之疫苗有問
    題時，只好詢問身旁之資深護士午○○，而午○○又告知疫苗已更換包裝，可抽
    取五、六支，與被告丑○○抽取五支之情形剛好相符，所以確認疫苗無誤而施打
    。在場之小兒科醫師癸○○並未開出醫囑單，案發時，被告丑○○並未看到Ｂ型
    肝炎紙盒，只有看過藥瓶，而藥瓶上只有英文標示，紙盒上雖有中英文標示，但
    該紙盒並未放在嬰兒房冰箱內，所以被告丑○○在看不到中文標示，且癸○○醫
    師並未告知被告丑○○Ｂ型肝炎疫苗之商品名稱為ＥＮＧＥＲＩＸ－Ｂ，醫囑單
    也未開出來，縱使開出醫囑單，其上也只記載「ＨＢＶ」，被告丑○○亦無從核
    對。一般學校所教之藥品名稱皆為學名，本件施打Ｂ型肝炎疫苗藥瓶標示是商品
    名稱，並非學名，不同廠牌之商品會有不同商品之名稱。又同案被告乙○○係九
    十一年五月一日到職，亞庫凱林注射劑係同年五月二日即放進冰箱，均在被告丑
    ○○到職前。剛開始雖有部分護士知道此事，但也有些人並不知情，而注射劑與
    警示之保麗龍板位置移來移去，被告丑○○七月一日到職後，並不知道之前曾發
    生此事。且嬰兒房冰箱放有亞庫凱林麻醉科用藥一事，並未列在點班事項或護士
    職前訓練課程中，被告丑○○亦未看過保麗龍板上之警示標示。案發當天，保麗
    龍板壓在盒子下面，被告丑○○單純以為係墊子，也無從提升其注意程度。故被
    告丑○○施打疫苗雖然有過失，然此係因被告丑○○手上並無正確藥名可資核對
    ，職前訓練不紮實，冰箱管理不良，及資深護士午○○誤導所致，本案之過失不
    應由被告丑○○一人獨自承擔等語。經查：
  (一)被告丑○○於右揭時、地，將亞庫凱林肌肉鬆弛劑注射在被害人羅新惠、嚴思如
    、謝心慈、陳弘典、林雨蓁、劉祐辰等六名新生兒（另洪慈妤部分撤回告訴）身
    上之行為，業據被告丑○○於偵查時及審理中供承不諱，核與被害人之法定代理
    人申○○、戌○○、辛○○、未○○、壬○○、子○○、巳○○、丁○○、辰○○等人於偵審中之指訴；證人即北城醫院醫師癸○○，護士廖秀菁、午○○到庭
    證述之情節相符。又公訴人將被害人嚴思如、謝心慈、陳弘典、林雨蓁、劉祐辰
    及洪慈妤等人之血液送法務部法醫研究所鑑驗，經該所以「氣相層析質譜儀法」
    及「毒藥物廣篩鑑析儀（ＲＥＭＥＤＩ）」檢測，發現上開血液內均含有肌肉鬆
    弛劑ＡＴＲＡＣＵＲＩＵＭ成分，但未發現含安非他命類、鎮靜安眠藥及其他常
    見毒藥物成分，亦有該局九十二年一月六日法醫毒字第０九一０００四三五三號
    函一紙在卷可稽，是被告丑○○之自白與事實相符，可堪採信。
  (二)被告丑○○係樹人醫護專科管理學校畢業，受有護理之專業教育，並經我國專門
    職業及技術人員高等暨普通考試及格。自受僱於北城醫院嬰兒室後，復自九十一
    年七月三十日起至十月三日止，多次接受新進人員訓練，內容包括要確實熟悉嬰
    兒室常用之針劑、藥物用途及使用方法，要確實熟悉預防注射疫苗種類保存方法
    、疫苗注射時間、預約時間、注射方式及衛教內容，熟練兒科預防注射護理技術
    等節，均為其自承在卷，並有北城醫院訓練進度表一件附卷可稽。是被告丑○○
    對於嬰兒室照護之專業知識、技能及常規，自不能諉為不知。又為新生兒實施疫
    苗注射前，需(1)確認正確的病人、(2)確認正確的藥物，指從藥櫃內取出藥物時、
    衡量藥量時、把剩餘之藥放回藥櫃時均需確認藥物標籤，至少讀藥瓶標籤三次、
    (3)正確的劑量、(4)正確的給藥時間以及(5)正確的給藥方法（俗稱為「三讀五對」
    原則），此為護理人員之標準技術，亦有國立臺北護理學院九十二年四月二十八
    日北護護字第０九二０００一四七０號函一紙附卷可按，被告丑○○對此自應知
    之甚詳，並據以為執業準繩。
  (三)而證人即北城醫院小兒科醫師癸○○於本院審理時證稱：初生兒出生三、五天後
    ，若沒有異常，就可以注射Ｂ型肝炎疫苗。一般而言，護士應該要會依照醫囑單
    獨立判斷施打的藥跟劑量，我工作的期間，北城醫院使用的Ｂ型肝炎疫苗都沒有
    更換包裝。Ｂ型肝炎疫苗的名稱是寫「安在時Ｂ型肝炎」，英文為ＥＮＧＥＲＩ
    Ｘ－Ｂ，這是商品名稱，不同廠牌的商品會有不同商品的名稱，但我不認為這樣
    會影響護士的判斷。我們在醫囑單都只寫「ＨＢＶ」，丑○○在注射時，我也在
    嬰兒房查看其他的小孩等語（審判筆錄第六頁至第九頁參照）。另證人即嬰兒房
    護士卯○○亦證稱：我是九十一年三月一日開始任職，在我當護士期間，Ｂ型肝
    炎疫苗只有大小罐的變更，包裝沒有變，都是一樣的，小瓶是黃色蓋子，大瓶是
    紅色蓋子，每天平均有五到七個嬰兒要打Ｂ型肝炎疫苗。我的職前訓練，是梁護
    理長指定的，施打疫苗的部分，是先講疫苗何時打，並到冰箱看疫苗放在哪裡，
    要打的時候，要給其他資深護士看，看要施打的部位，施打疫苗有書面注意事項
    ，有親自操作給我們看，之前帶我的人是帶我到冰箱看，拿出疫苗給我看等語（
    審判筆錄第二十三頁參照）。足認施打Ｂ型肝炎疫苗，係北城醫院嬰兒房護士經
    常執行之業務，且該院所使用之Ｂ型肝炎疫苗包裝均未改變過。被告丑○○迄案
    發時，在北城醫院嬰兒房已任職約五個月之久，對於北城醫院所使用之Ｂ型肝炎
    疫苗商品名稱，自應熟記並有辨識能力。且注射行為係醫療輔助行為，自得在醫
    師之指示下為之，所稱「指示」，得由醫師視情況自行斟酌指示方式或醫囑為之
    ，被告丑○○為具合法資格之護士，於執行注射疫苗業務時，仍需獨立進行三讀
    五對流程，並非指醫師應該要在醫囑單上，將商品名稱逐字拼音，供護士核對，
    而護士僅需機械性地進行注射手續而已。且被害人羅新惠等新生兒應於九十一年
    十一月二十九日施打Ｂ型肝炎疫苗乙節，均有載明「Ｂ肝第一劑」之醫囑單在卷
    可稽，此明確之中文醫囑較一般醫院僅載「ＨＢＶ」英文簡寫更為明確。辯護人
    所辯被告丑○○係因欠缺正確醫囑單以供核對，才會打錯藥劑云云，自不足採。
  (四)又案發當天，由大夜班護士午○○點交冰箱內物品時，冰箱內確存放十二瓶小支
    Ｂ型肝炎疫苗乙節，業據證人午○○證述明確，並有扣案點班本明載其存量數目
    可稽。且亞庫凱林注射劑容量為五ＣＣ、外包裝為白底紫字標籤，英文標示為Ａ
    ＴＲＡＣＵＲＩＵＭ  ＢＥＳＹＬＡＴＥ；而Ｂ型肝炎疫苗容量則為一ＣＣ、白
    底藍色條紋標籤，英文標示為ＥＮＧＥＲＩＸ－Ｂ，二者外觀、標示均迥然不同
    ，亦有藥瓶照片、勘驗筆錄附於偵三卷第十一頁可參，並經本院當庭檢視無誤。
    被告丑○○亦坦承自己曾注射過Ｂ型肝炎疫苗，故其若善盡注意義務，確實核對
    藥瓶標示，當不致將亞庫凱林注射劑，誤為Ｂ型肝炎疫苗。詎其竟違反注意義務
    ，未仔細讀取藥瓶標籤，僅憑包裝瓶大小之不確定印象，排除冰箱中外觀大小明
    顯不同之免疫球蛋白後，逕行拿取其認為較有可能為Ｂ型肝炎疫苗之小型藥瓶，
    以致將冰箱內藥瓶容量、標籤顏色、英文字母均迥然相異之亞庫凱林注射劑，誤
    為Ｂ型肝炎疫苗而取用之；又其以五支針筒抽取第一罐藥瓶完畢，發現疫苗劑量
    與平常情形不同時，雖心生懷疑，卻仍不獨立讀取標籤，且明知當時小兒科醫生
    癸○○正在嬰兒房內巡房，並無不能向醫生確認之情形，竟不請教在場之醫生，
    僅隨口詢問在旁已下班之護士午○○。而午○○並未親自檢示藥瓶，僅隨口回答
    可能更換包裝乙節，亦為證人午○○、廖秀菁及被告丑○○所一致承認。被告丑
    ○○並供述：當時我一直認為那是Ｂ型肝炎疫苗，我也看不懂標籤，我並沒有確
    認藥名，午○○告訴我後，我沒有再確認等語。是被告丑○○捨自己之獨立判斷
    能力不為，又不請示在場之小兒科醫師癸○○，僅以未親自檢視藥瓶之午○○之
    隨口回答，作為逕行施打藥劑之基礎，其行為顯已違反一般醫護人員所應注意之
    義務甚明。
二、被告乙○○部分：
    訊據被告乙○○固坦承於右揭時地，將亞庫凱林注射劑放置在嬰兒房冰箱之事實
    不諱，但矢口否認被訴過失之犯行，辯稱：我是德育護專畢業，在長庚醫院受訓
    後取得麻醉護士資格。之前在中壢市天晟醫院工作，自九十一年五月一日起在北
    城醫院任職。亞庫凱林是我要求進的藥，我跟亞培公司聯絡，亞培公司說北城醫
    院一年前有進過，但我找不到，因亞培公司沒有辦法在兩、三天內進貨，所以我
    就找熟識的業務陳婉麗幫忙，進了一盒（十瓶）之後沒有使用過。其中一瓶曾於
    五月間放在麻醉工作車上，因未冷藏保存而變質，已將之丟棄。五月二日陳婉麗
    給我亞庫凱林之後，我即向開刀房護士庚○○查詢哪裡有冰箱，她說只有嬰兒房
    有，我就把藥放入嬰兒房冰箱內。我有跟她們說這藥要小心，我放在最下面一層
    ，之後都沒有動過。我沒有告訴一樓藥房這個藥已經進來了，我曾在八、九月間
    再度向藥房提出申領，因為我記得藥的保存期限在八月份就過期，但因一時忙碌
    ，所以也沒有將藥品丟棄。因五樓只有嬰兒房內有冰箱可供存放亞庫凱林注射劑
    ，我有得到嬰兒房護士同意始置放，且已用保麗龍做警示標語。因該藥劑屬於北
    城醫院所有之財產，故雖已過期也沒有權力丟棄。況且丑○○擔任嬰兒房護士，
    應能獨立判斷亞庫凱林注射劑與Ｂ型肝炎疫苗之不同，我縱有過失亦與嬰兒死傷
    之結果，並無相當因果關係云云。然查：
  (一)亞庫凱林注射劑係一種神經肌肉阻斷劑，可作為手術全身麻醉或加護病房鎮靜時
    的輔助劑，功用係鬆弛骨骼肌，幫助氣管插管，及與人工呼吸器的協調，有仿單
    標籤可參（偵一卷第一八八頁參照）；又該藥劑使用於小孩達零點一八ＣＣ時會
    致死，亦經證人即台北縣衛生局醫政課長蘇志超醫師證述明確。故亞庫凱林注射
    劑對於嬰兒顯具有高度危險性，被告乙○○身為麻醉護士，對此藥物之藥理自應
    知之甚明。其將該此具高度危險性且與嬰兒房業務無關之亞庫凱林注射劑，放置
    在嬰兒房冰箱內之行為，係被告丑○○誤取注射，導致嬰兒死傷行為，所不可想
    像其不存在之條件。故其放置之行為，與被告丑○○之誤取、注射行為，兩者間
    有原因結果之關係，首堪認定。
  (二)又藥品之採購、保存，應依醫院之規定為之，前揭注射劑係被告乙○○主動要求
    藥商送交試用，並非報請北城醫院依正常程序採購乙節，業據證人即博茂公司業
    務員陳婉麗證述詳確（偵一卷第一七三頁參照）。又嬰兒房冰箱僅提供嬰兒房護
    士業務上使用乙節，業據證人即北城醫院護理長梁心證述綦詳，其證稱：嬰兒
    房的冰箱只能放母奶、Ｂ型肝炎疫苗、免疫球蛋白，如果放別的東西，會受到處
    分。嬰兒房的冰箱是冰嬰兒房工作上需要用的東西，嬰兒房的護士都知道冰箱管
    理規則，其他單位的護士並不能進來，從來沒有人來徵求我的同意借用冰箱冰東
    西等語（審判筆錄第十二頁參照）；又證人即北城醫院院長己○○於審理中亦結
    證稱：疫苗的管理，是護理長全權負責，我負責管理醫生。我知道疫苗要有專用
    冰箱，冰箱是放在二樓小兒科，嬰兒房照慣例要有冰箱，冰箱的東西應該都是暫
    放性質等語明確（審判筆錄第十七頁參照），並有「冰箱使用規則」一份附於嬰
    兒房作業手冊中可證。而嬰兒房所使用之冰箱不得任意放置物品，以免污染其內
    存放之疫苗、母奶，應為一受過專業訓練之護理人員所具備之基本常識，本不待
    院方管理階層作特別規定，自不因被告乙○○係在開刀房工作，鮮少進入嬰兒房
    而諉為不知。
  (三)又被告乙○○辯稱：藥品係五月二日晚上送來，經向值班護士庚○○查詢，得其
    同意後才放入嬰兒房冰箱云云。惟此業經證人庚○○於本院審理中堅詞否認，其
    證稱：我是在開刀房擔任護士，乙○○沒有跟我說她有進藥需要冰藏，我忘記她
    是否曾問過我五樓有沒有冰箱，我也不知道嬰兒房冰箱冰什麼，我只知道嬰兒房
    冰箱只能放母奶，我不清楚其他可以放什麼東西，因為我是開刀房護士等語（審
    判筆錄第二十五頁參照），被告乙○○上開辯解已難遽信。又縱其所言屬實，被
    告乙○○於本院審理中亦坦承當時僅向證人庚○○查詢何處有冰箱，要冰藥等語
    ，並未告知要冰何種藥物，而證人庚○○係開刀房護士，並無權限同意被告乙○○將藥品放置在其他單位，其所辯係取得庚○○同意始放入嬰兒房冰箱云云，自
    不足為有利被告乙○○之認定。從而被告乙○○未經許可，私下將其向證人陳婉
    麗取得之亞庫凱林注射劑，放在嬰兒房供暫存Ｂ型肝炎疫苗、母奶等供存放嬰兒
    房護士業務上所使用物品之冰箱內之事實，應堪認定。
  (四)被告乙○○又辯稱：因該藥劑係北城醫院財產，故雖明知藥劑已經過期，但無權
    丟棄云云。然該藥劑並非由北城醫院總務人員依正常進藥程序採購，而係被告乙○○私下要求廠商業務人員陳婉麗提供之試用品乙節，已如前述，自應由被告乙○○負責保管。況被告乙○○亦自承曾將一瓶亞庫凱林注射劑拿至工具車上存放
，因未冷藏，致無法使用而丟棄等語，顯見被告乙○○亦曾自行丟棄過該批藥劑
    ，並無所稱無權丟棄之問題。再者，其若對於是否能將過期藥品丟棄有疑惑，自
    九十一年八月藥劑屆期起，至九十一年十一月二十九日本件案發時止，長達三個
    月之期間，當可直接詢問護理長、院長，應如何處理該批藥劑，惟其均未曾循此
    途徑辦理，空言辯稱伊無權丟棄，任令該藥劑存放在嬰兒房冰箱，顯屬事後卸責
    之詞，不足採信。
  (五)又亞庫凱林注射劑並非嬰兒房護士所熟悉之藥物，業據證人即護理長梁心結證
    稱：我只能辨別常用的藥品，其他跟我們業務無關的，我就不會辨別等語（審判
    筆錄第十四頁參照）；另證人即護士卯○○亦結證稱：案發前我只知道那是麻醉
    科用藥，事發後看電視才知道是肌肉鬆弛劑等語（審判筆錄第二十四頁參照）；
    證人午○○結證稱：案發前我只知道Ｂ型肝炎疫苗，現在我會區分一個是Ｂ肝疫
    苗，一個是肌肉鬆弛劑等語（審判筆錄第二十七頁參照）；而被告乙○○亦自承
    ：學過麻醉的人才知道這個藥等語（審判筆錄第二十六頁參照）。故被告乙○○
    私自將亞庫凱林注射劑放入嬰兒房冰箱時，應認知並能夠認知到其行為之危險性
    ，竟未捨棄該危險行為，又未提高注意並為足夠之安全措施，僅簡單書寫警告文
    字於保麗龍板上，其輕忽怠慢，莫此為甚。而本院於調查時，質以被告乙○○為
    何在保麗龍板上原寫三種藥名，其後劃掉兩種，只剩下ＡＴＲＡＣＵＲＩＵＭ時
    ，被告乙○○答稱：那也是本來我想存放的藥，後來因為危險跟不需要冰放，所
    以我就直接放在開刀房等語（本院九十二年四月二十三日訊問筆錄參照）。足認
    被告乙○○以一個具有良知、理性而小心謹慎，受有麻醉科專業訓練之麻醉護士
    能有之內在注意標準，應該並能夠認知到將亞庫凱林藥劑放在嬰兒房內供嬰兒房
    護士日常業務使用之冰箱，係一極度危險之行為，始在保麗龍板上書寫警示標語
    ，希能促起嬰兒房護士之注意。然該警示標示不夠清楚，未能達到警示效果乙節
    ，亦據證人即嬰兒房護士沈惠珍、廖秀菁、甲○○等人證述明確（偵一卷第一六
    五頁以下參照）。另證人卯○○亦到庭結證稱：事情發生之前，我有看過這個保
    麗龍板，是在冰箱的下層。我第一次看到是豎著，當時保麗龍是放在一個盒子的
    上面，我想是指那個盒子，有人說是新的麻醉師放的，保麗龍會移來移去，有時
    候打開冰箱看不到那些字，是否固定在最下層我不確定等語（審判筆錄第二十三
    頁參照）；而證人午○○結證稱：我有看過保麗龍板，是放在最下層立起來，看
    到的確切時間不記得，剛開始我有看到，但很久沒看到了，案發前一天我確實沒
    看到，所以偵查中我說我點班時冰箱沒有放保麗龍，點班時第二層中有Ｂ型肝炎
    疫苗跟免疫球蛋白，第三層好像有放東西一堆等語（審判筆錄第二十八頁及偵一
    卷第一七七頁參照）；被告丑○○則供述：冰箱中好像有保麗龍板，我不知道上
    面有寫字，我以為是墊子等語，足見該警示標語未達其效果。又被告乙○○於審
    理中亦自承：放置七個月來，不常去看冰箱，去看不超過兩次等語。是本案除被
    告乙○○於九十一年五月二日剛放入亞庫凱林注射劑時，尚有護士看過豎立狀態
    的警告標語，並聽聞過被告乙○○將麻醉藥劑放在嬰兒房冰箱乙事，然被告丑○○於九十一年七月一日進入北城醫院時，並不知悉該事，且因被告乙○○長達多
    月忽略不管，冰箱內物品經嬰兒房護士多月來移置、翻動後，保麗龍板或被壓在
    其他物品下面，或書寫面朝下，已失去警示之意義及功能，並未對被告丑○○產
    生任何警示效果，故將亞庫凱林注射劑誤為Ｂ型肝炎疫苗取用。是被告乙○○應
    該並能夠認知到自己將亞庫凱林注射劑放在嬰兒房冰箱，係製造危險之行為，卻
    未捨棄該行為，復未提高注意義務，豎立清楚之警告標示，並經常前往嬰兒房冰
    箱檢視標示是否存在，甚至於藥劑過期之後，亦未將之丟棄，被告乙○○之行為
    ，已違反一麻醉護士應有之注意義務，應堪認定。
三、本案發生死亡及傷害之結果：
  (一)被害人羅新惠係因誤打肌肉鬆弛劑亞庫凱林導致呼吸衰竭及休克而死亡乙節，業
    經檢察官督同檢驗員相驗及法醫師解剖複驗屬實，此有勘驗筆錄、相驗屍體證明
    書、驗斷書及法務部法醫研究所（九一）法醫所醫鑑字第一七二七號鑑定書（見
    偵一卷第二一二頁）附卷可憑。
  (二)被害人嚴思如、謝心慈、陳弘典、林雨蓁、劉祐辰之血液，經以氣相層析質譜法
    、毒藥物廣篩鑑析儀檢測，結果皆含有肌肉鬆弛劑亞庫凱林乙節，亦有法務部法
    醫研究所九十二年一月六日法醫毒字第０九一０００四三五三號函在偵一卷第二
    一Ｏ頁可稽。
  (三)又被害人嚴思如因誤打亞庫凱林注射劑，受有呼吸停止及室管膜下囊腫之傷害，
    有國立台灣大學醫學院附設醫院（下稱臺大醫院）診斷證明書可稽（偵五卷第三
    十三頁）；其經住院及門診追蹤結果，九十一年十一月二十九日入院時無自主呼
    吸，需使用氣管內管及輔助呼吸器維持，經出院後門診追蹤其身高、體重、頭圍
    均在正常範圍，眼睛定向追視能力較差；趴姿下，頭部伸直力量稍差，下肢肌力
    亦稍差，雙腳踢腳力量與幅度較小；扶站姿勢下，雙腿承重力量稍差；平躺下，
    雙手至中線及伸手取物能力不足；在扶坐及俯姿下，頭和身體會有晃動現象；其
    對光有眨眼反應，瞳孔對光反應正常，小兒神經發展行為尚在正常範圍，其因被
    誤注射亞庫凱林，引起無法自主呼吸缺氧而可能造成之腦部受損變化，至少需先
    追蹤至二歲，長期而言，宜追蹤到至少六歲為宜乙節，亦有該院九十二年三月十
    三日九十二校附醫秘字第九二ＯＯ二Ｏ二一Ｏ九號函、九十二年四月二十二日第
    0000000000六號函在卷可憑。
  (四)被害人謝心慈因誤打亞庫凱林注射劑，受有呼吸衰竭之傷害，有台北市立和平醫
    院（下稱和平醫院）診斷證明書可證（見偵五卷第三十二頁）。於九十一年十二
    月十九日至臺大醫院門診追蹤，其身高、體重及頭圍在正常範圍，腦部及腎臟超
    音波正常，趴姿下，其頭部伸直力量稍差，四肢主動動作稍差，腦幹聽誘發電位
    檢查及視覺誘發電位檢查正常；扶坐下，軀幹挺直能力稍差，有臺大醫院九十二
    年四月二十四日九十二校附醫秘字第九二ＯＯ二Ｏ三九八一號函附卷可按。
  (五)被害人陳弘典因誤打亞庫凱林注射劑，受有心肺衰竭之傷害，有亞東紀念醫院診
    斷證明書可憑（偵五卷第六十頁）。其於九十一年十二月十九日至臺大醫院門診
    追蹤，身高、體重及頭圍在正常範圍，頭部姿勢偏向右邊，左邊聽力稍差，全身
    彎曲力量稍弱，視覺誘發電位顯示，其誘發電位波形較差，腦幹聽誘發電位檢查
    顯示其右側有不正常之反應，腦部磁振造影發現其兩測大腦在中心溝附近之腦白
    質髓鞘化有較遲緩之現象；趴姿下頭部伸直力量稍差，頭部姿勢常偏向右測；在
    仰姿及俯姿及扶坐下，頭部控制能力較弱，尤以身體屈曲肌較弱；仰姿下，頭部
    維持中線能力較差，雙手伸手取物能力不足，雙腳踢腳力量與幅度較小，有臺大
    醫院九十二年四月二十四日九十二校附醫秘字第九二ＯＯ二Ｏ三九八一號函在卷
    可考。
  (六)被害人林雨蓁因誤打亞庫凱林注射劑，受有心肺衰竭、上消化道出血、急性腎衰
    竭之傷害，目前發育均在正常範圍內，但神經性之後遺症，包括視力、聽力及其
    他感官功能仍須待一年後追蹤才能認定，亦有台北醫學大學附設醫院之診斷證明
    書（偵五卷第三十四頁）、九十二年五月一日校附醫歷字第一一一四號函可證。
  (七)被害人劉祐辰因誤打亞庫凱林注射劑，受有心肺衰竭之傷害，自九十一年十二月
    十九日至臺大醫院門診追蹤，右頂骨部位頭血腫，偶有肌震顫；身高體重及頭圍
    在正常範圍，腦部及腎臟超音波正常，整體發展屬正常範圍，四肢主動動作稍差
    ，左腳承重能力稍弱；趴姿下，頭部伸直力量稍差；扶坐下，軀幹挺直能力不足
    ，雙腳踢腳力量與幅度較小；仰姿下，其伸手取物能力不足，腦幹聽誘發電位檢
    查及視覺誘發電位檢查正常，有臺大醫院九十二年四月二十四日九十二校附醫秘
    字第九二ＯＯ二Ｏ三九八一號函可稽。
  (八)綜上所述，被害人羅新惠之死亡及被害人嚴思如、謝心慈、陳弘典、林雨蓁、劉
    祐辰受有傷害之事實，均堪認定。
四、因果關係之認定：
    按因果關係乃指行為與結果間必要之原因與結果之連鎖關係；又刑法上之過失，
    其過失行為與結果間，在客觀上有「相當因果關係」始得成立。所謂「相當因果
    關係」，係指依經驗法則，綜合行為當時所存在之一切事實，為客觀之事後審查
    ，認為在一般情形下，有此環境、有此行為之同一條件，均可發生同一之結果者
    ，則該條件即為發生結果之相當條件，行為與結果即有相當之因果關係。反之，
    若在一般情形下，有此同一條件存在，而依客觀之審查，認為不必皆發生此結果
    者，則該條件與結果不相當，不過為偶然之事實而已，則其行為與結果間即無相
    當因果關係（最高法院七十六年台上字第一九二號判例參照）。雖被告乙○○之
    辯護人另辯稱：本案藥劑放置冰箱之時間長達七個月，期間未曾發生任何問題，
    顯見被告乙○○之過失，已因同案被告丑○○之介入行為而中斷，與本案並無相
    當因果關係云云。惟查：
  (一)被告乙○○自九十一年五月二日將亞庫凱林注射劑放入嬰兒房冰箱時起，即創造
    此一高度危險之環境，被告乙○○對之即負有避免危害發生之絕對義務，包括即
    時取走藥品以解除此危險狀態，或豎立確實之警示標語，並維持該警示繼續有效
    存在等行為；而非期待他人之介入以解除此危害狀態，例如醫院之管理階層檢查
    冰箱發現，或希冀其他醫護人員不會誤取該藥物。換言之，被告乙○○自九十一
    年五月二日擅自放置藥品後，在危險狀態解除前，均負有注意義務，不因在七個
    月內未曾發生憾事，即謂因果關係因被告丑○○之行為而中斷。
  (二)又亞庫凱林注射劑係麻醉用藥，適用於全身麻醉或緊急插管急救使用，並非一般
    嬰兒房護士所熟悉之藥物，業如前述。而以經驗法則判斷，將亞庫凱林注射劑置
    放於嬰兒房護士業務專用，供暫時存放Ｂ型肝炎疫苗、母奶之冰箱內，又未豎立
    明顯有效之警示標語，在通常情形下，可能導致施打疫苗之嬰兒房護士，在預期
    嬰兒房冰箱內皆應為Ｂ型肝炎疫苗或其他嬰兒用藥之情形下，誤取藥劑；又注射
    一ＣＣ肌肉鬆弛劑於新生兒身上之行為，依據經驗法則作客觀判斷，可認定在通
    常情況下均足以造成嬰兒死亡或傷害之結果，故被告乙○○、丑○○二人之業務
    過失行為相互結合，與被害人羅新惠之死亡及嚴思如等人之傷害結果間，均具有
    相當因果關係，至為灼然。
五、查被告丑○○、乙○○受僱於台北縣土城市北城醫院，分別擔任嬰兒房護士、麻
    醉護士，分別為從事護理、麻醉業務之人，其二人於執行業務中違反注意義務，
    致被害人羅新惠死亡，致被害人嚴思如、謝心慈、陳弘典、林雨蓁、劉祐辰受傷
    ，核被告丑○○、乙○○所為，均係犯刑法第二百七十六條第二項之業務過失致
    死罪及同法第二百八十四條第二項之業務過失傷害罪。被告丑○○與被告乙○○
    所犯業務過失致死及業務過失傷害二罪間，係一行為觸犯數罪名，屬想像競合犯
    ，應依刑法第五十五條之規定從一重論以業務過失致死罪。爰分別審酌被告丑○○身為嬰兒房護士，注射疫苗時，應恪遵「三讀五對」原則，善盡其注意義務，
    其竟未詳讀標籤，謹慎核對藥名，而將亞庫凱林注射劑誤為Ｂ型肝炎疫苗，對新
    生兒實施注射，過失情節甚鉅。又被告乙○○具有麻醉專業，卻將對於嬰兒有高
    度危險性之肌肉鬆弛劑，放置在嬰兒房業務專用之冰箱內，又未豎立明顯之警告
    標誌，或定期檢示標誌狀況，丟棄過期藥劑，過失情節較被告丑○○為輕。及發
    生本案過失行為時，被告丑○○甫從護專畢業，進入北城醫院任職僅五個月，年
    紀甚輕，擔任護士資歷尚淺。而本案之發生，實係自被告乙○○於九十一年五月
    二日擅自在嬰兒房冰箱放置亞庫凱林注射劑起，期間護理長及各嬰兒房護士，均
    未詳實清點冰箱內物品，故未曾發現、質疑亞庫凱林藥劑為何會放置在嬰兒房冰
    箱，且對於冰箱內之疫苗放置，並無固定位置，亦無清楚分類標示，歷經一連串
    之管理疏失，最終於九十一年十一月二十九日經由被告丑○○之過失而釀成憾事
    。又經此案發生後，本院於九十二年四月二十三日至北城醫院勘驗現場，發現北
    城醫院於各冰箱上均已有明顯之「三讀五對」標語，且就冰箱內各種物品之存放
    ，也以不同塑膠盒分隔並貼有明顯之名稱標示，以促醫護人員注意，有本院勘驗
    筆錄及照片附卷可稽。而本案之發生，對於被害新生兒身體健康造成之損害，雖
    目前所見僅屬普通傷害，但其後遺症如何，尚需數年之追蹤治療，始得確定，對
    未來之身心發展狀況是否能完全正常，目前並無法評定，對於被害人家屬所造成
    之焦慮、恐懼及不確定性，難以言喻，犯罪造成之損害甚鉅，誠屬重大不幸事件
    。惟若北城醫院以及台灣之醫療護理人士能夠因此嚴格執行藥物之保存、領取及
    使用之規定，於注射、給藥前，落實三讀五對原則，則本案未嘗不具有積極之教
    育意義。又北城醫院就過失致被害人羅新惠死亡之犯行部分，已與被害人家屬達
    成和解，賠償損害新台幣兩百五十萬元，有和解書及支票二紙在卷可稽等情狀（
    另被害人洪慈妤部分亦達成和解，於偵查中撤回告訴），本院認公訴人求刑被告
    丑○○處有期徒刑三年六月、乙○○處有期徒刑三年，尚屬過重，爰審酌前開一
    切情節，分別量處如主文所示之刑。又審酌被告乙○○前未曾受有期徒刑以上刑
    之宣告，有刑案紀錄表在卷可稽，其取得亞庫凱林注射劑之目的，係為執行開刀
    房麻醉業務，遇到緊急狀況時備用，並非惡意，雖一時貪圖取用便利，未經深思
    熟慮，而將亞庫凱林注射劑放入五樓嬰兒房冰箱，然放入之初，尚知書寫、豎立
    警告標示，提醒嬰兒房護士注意，乙○○過失情節較輕，事後並已深具悔意，其
    具有麻醉護士專業，就刑罰促使行為人再社會化之功能而言，其因過失行為受再
    社會化需要程度相當低，諒其歷經此偵審程序，經刑之宣告後，應知警惕而無再
    犯之虞，本院因認暫不執行其刑為適當，予以宣告緩刑五年，用啟自新。
據上論斷，應依刑事訴訟法第二百九十九條第一項前段，刑法第二百七十六條第二項
、第二百八十四條第二項、第五十五條、第七十四條第一款，罰金罰鍰提高標準條例
第一條前段，判決如主文。
本案經檢察官王志超到庭執行職務。
中      華      民      國    九十二    年      五      月    二十二    日
                                      台灣板橋地方法院刑事第三庭
                                          審判長法  官  鄭水銓
                                                法  官  侯志融
                                                法  官  蕭一弘
右正本證明與原本無異。
如不服本判決，應於判決送達後十日內，向本院提出上訴狀。
                                                書記官  郭  玉  芬
中      華民      國    九十二    年      五      月    二十三    日
附錄本案論罪科刑法條全文：
刑法第二百七十六條
因過失致人於死者，處二年以下有期徒刑、拘役或二千元以下罰金。
從事業務之人，因業務上之過失犯前項之罪者，處五年以下有期徒刑或拘役，得併科
三千元以下罰金。
刑法第二百八十四條
因過失傷害人者，處六月以下有期徒刑、拘役或五百元以下罰金，致重傷者，處一年
以下有期徒刑、拘役或五百元以下罰金。
從事業務之人，因業務上之過失傷害人者，處一年以下有期徒刑、拘役或一千元以下
罰金，致重傷者，處三年以下有期徒刑、拘役或二千元以下罰金。


司法院資訊處製作；財團法人民間司法改革基金會備份。
